【裁判字號】    98,交抗,398
【裁判日期】    980430
【裁判案由】    聲明異議
【裁判全文】
臺灣高等法院臺中分院刑事裁定         98年度交抗字第398號
抗 告人 即
原處分機關  交通部公路總局臺中區監理所彰化監理站
法定代理人  乙○○
相  對  人
即受處分人  甲○○
上列抗告人因受處分人違反道路交通管理處罰條例聲明異議案件
，不服臺灣彰化地方法院中華民國98年2月24日所為裁定（98年
度交聲字第43號），提起抗告，本院裁定如下：
    主  文
抗告駁回。
    理  由
一、原裁定意旨略以：交通部公路總局依據該局之組織條例第8
    條規定制定交通部公路總局各區監理所組織通則，規範各區
    監理所組織，因此各區○○○○○道路交通管理處罰條例第
    92條第3項規定，所訂定之違反道路交通管理事件統一裁罰
    基準及處理細則，對於違反交通規則之裁決，自屬行政處分
    ，應受行政程序法之規範。行政程序法之教示制度，於違反
    道路交通管理事件之裁決非但亦須為同一之適用，尚且須特
    別注意遵守，除確保依法行政之原則外，同時俾便人民於不
    服時能依其教示適時提出救濟，以保障人民權益。依道路交
    通管理處罰條例第65條規定，易處吊扣或吊銷駕駛執照，須
    違規人未依限繳納罰鍰或未依限繳送駕駛執照時，始得以另
    一行政處分易處吊扣或吊銷駕駛執照。不可於裁處罰鍰或吊
    扣駕駛執照時，即同時預為如不依限繳納罰鍰者，易處吊扣
    駕駛執照之行政處分，或如未於限期前繳送駕駛執照，易處
    吊銷之行政處分。行政機關為行政處分時，雖可於行政處分
    上同時預告不履行之法律效果，惟此僅係行政處分之預告行
    為，行為人不履行時，行政機關仍應另為一行政處分，非可
    依前開預告行為，不經通知，逕自為其他易處之處分，此戕
    害人民權益甚鉅，且有違行政裁量不得濫用之原則。按書面
    之行政處分自送達相對人及已知之利害關係人起；書面以外
    之行政處分自以其他適當方法通知或使其知悉時起，依送達
    、通知或使知悉之內容對其發生效力，行政程序法第110條
    第1項定有明文。雖交通部為響應政府推動行政革新、簡化
    作業，而自89年6月1日起實施違規一次裁決作業，然確實落
    實依法行政之原則，才能以保障人民權益，增進人民對行政
    之信賴，因此裁罰一次性即若確有其必要，主管機關仍須修
    法後，方可施行，否則前開一次裁決之合法送達僅一次，卻
    對受處分人產生數個行政處分，無異使其喪失法律所規定救
    濟之權利，不但違反行政程序法第96條第1項第6款、第110
    條及道路交通管理事件統一裁罰基準及處理細則第45條但書
    之規定，且與道路交通管理處罰條例授權之目的未盡相符，
    亦與法律保留原則有違。本件異議人甲○○所有車號5888-B
    G號自用小客車於94年5月5日下午9時3分，在國道一號北上
    201.3公里處，有「在高速公路超速行駛」之違規行為，原
    處分機關彰監四字第裁64-ZCB017124號裁決書，僅對異議人
    產生屆期前應繳納罰鍰之行政處分效力，其據此逕行註銷異
    議人之駕駛執照，自非適法。因此，原處分機關嗣後再以異
    議人於97年11月27日下午7時32分許，在彰化縣彰化市駕車
    有「駕駛執照經註銷仍駕駛小型車」之違規行為，而遽為本
    件裁罰，於法尚有未合。是異議人聲明異議雖無理由，惟原
    處分既有上開不當之處，自應由本院將原處分撤銷，改諭知
    受處分人不罰等語。
二、抗告意旨略以：交通違規一次裁決制度係交通部基於推動行
    政革新、簡化作業，於民國87年起邀集內政部、法務部等相
    關部會，經年餘之規劃及十餘次會議研商獲致共識後，針對
    舉發違反道路交通管理事件通知單及裁決程序做出變革，亦
    即警察機關將該通知單完成送達後，被通知人仍未依通知到
    案期限內繳納罰鍰，處罰機關則於處罰主文內容分別載明罰
    鍰繳納期限、逾期不繳納罰鍰易處吊扣駕駛執照（或牌照）
    期間、未繳送駕駛執照（或牌照）易處吊銷駕駛執照（或牌
    照）期間，以及逕行註銷駕駛執照（或牌照）期間，執行四
    階段一次裁決處分，經研議修訂違反道路交通管理事件統一
    裁罰基準及處理細則第43條、第61條等相關條文後，於89年
    7月1日起正式實施迄今，推動過程堪稱嚴謹，有效精簡人力
    、撙節公帑，成效卓著。故依道路交通管理處罰條例第65條
    規定以及該條例授權之違反道路交通管理事件統一裁罰基準
    及處理細則第43條、第61條等相關法制均已完備，本站依法
    所為之一次裁決之行政處分並無違法之情形。又行政處分未
    經撤銷、廢止或未因其他事由而失效者，其效力繼續存在，
    行政程序法第110條第3項定有明文，故本站註銷異議人甲○
    ○之駕駛執照處分既未被撤銷，其註銷異議人甲○○駕駛執
    照之效力則仍有效存續中，而原審未查，將原處分撤銷，並
    為不罰之諭知，似有未洽，爰依法提起抗告，請求撤銷原裁
    定，另為適法之裁定等語。
三、按行政機關為行政處分時，雖可於行政處分上同時預告不履
    行之法律效果。惟此僅係行政處分之「預告行為」，行為人
    不履行時，行政機關仍須另為行政處分，始可發生該預告之
    法律效果，不可以該預告行為，作為「易處」之行政處分，
    而發生預告內容之法律效果。次按86年1月22日修正之道路
    交通管理處罰條例第65條規定：「汽車所有人、駕駛人違反
    道路交通管理，經主管機關裁決後逾15日未向管轄地方法院
    聲明異議，或其聲明異議經法院裁定確定，而不依裁決或裁
    定繳納罰鍰或不繳送汽車牌照、駕駛執照者，依左列規定處
    理之：一、經處分吊銷汽車牌照或駕駛執照者，由公路主管
    機關逕行註銷。二、經處分吊扣汽車牌照或駕駛執照者，按
    其吊扣期間加倍處分；仍不依限期繳送汽車牌照或駕駛執照
    者，吊銷其汽車牌照或駕駛執照。三、罰鍰不繳者，按其罰
    鍰數額，易處吊扣汽車牌照或駕駛執照1個月至3個月；不依
    期限繳送汽車牌照或駕駛執照者，吊銷其汽車牌照或駕駛執
    照。前項第三款之汽車所有人、駕駛人如無汽車牌照或駕駛
    執照可資易處吊扣時，得就原處分或裁定確定之罰鍰加倍處
    罰；逾15日後仍不繳納者，移送法院強制執行。」依上開規
    定，易處吊扣或吊銷駕駛執照，須違規人未依限繳納罰鍰或
    未依限繳送駕駛執照時，始得以另一行政處分易處吊扣或吊
    銷駕駛執照。不可於裁處罰鍰或吊扣駕駛執照時，即同時預
    為「如不依限繳納罰鍰者，易處吊扣駕駛執照之行政處分」
    或「如未於限期前繳送駕駛執照，易處吊銷」之行政處分，
    倘違反上開規定，即具有重大明顯之瑕疵，依行政程序法第
    111 條第7款規定，應認無效。經查：本件受處分人甲○○
    前於94年5月5日下午9時3分許，駕駛車牌號碼5888-BG號自
    用小客車，在國道一號北上201.3公里處，因有「在高速公
    路超速行駛」之違規行為，經抗告人裁處：「一、罰鍰新臺
    幣六千元整，並依第六十三條第一項記違規點數一點。二、
    上開罰鍰逾期不繳之處分：(一)自九十五年四月十七日起易
    處吊扣駕駛執照三個月，並限於九十五年五月一日前繳送。
    (二)九十五年五月一日前未繳送駕駛執照者，自九十五年五
    月二日起易處吊銷，並逕行註銷駕駛執照。(三)駕駛執照吊
    （註）銷後，自九十五年五月二日起一年內不得重新考領駕
    駛執照。」此有交通部公路總局臺中區監理所彰化監理站於
    95 年3月17日所為彰監四字第裁64-ZCB017124號裁決書影本
    一紙附卷可稽。其中關於易處吊扣駕駛執照、吊銷駕駛執照
    （含逕行註銷駕駛執照）部分，揆諸前開說明，具有重大明
    顯之瑕疵，依行政程序法第111條第7款規定，應認為無效。
    受處分人之駕駛執照既未經合法註銷，抗告人嗣於97年12
    月26日以彰監四字第裁64-I00000000號裁決書，認定受處分
    人「駕駛執照業經註銷仍駕駛小型車」而裁處罰鍰9000元整
    ，即有未合。原裁定將原處分撤銷並諭知不罰，本院經核尚
    無違誤，抗告人仍執前詞指摘原裁定不當，其抗告為無理由
    ，應予駁回。
四、據上論結，應依道路交通管理處罰條例第89條，道路交通案
    件處理辦法第26條，刑事訴訟法第412條，裁定如主文。
中    華    民    國    98    年    4     月    30    日
            刑事第十庭    審判長法  官  林  照  明
                                法  官  郭  瑞  祥
                                法  官  林  欽  章
以上正本證明與原本無異。
不得再抗告。
                                書記官  許  哲  禎
中    華    民    國    98    年    5     月    1     日


司法院資訊處製作；財團法人民間司法改革基金會備份。
